臺灣花蓮地方法院刑事判決　　　　　　　　　　　　　八十八年度易字第七一號
　　公　訴　人　臺灣花蓮地方法院檢察署檢察官
　　被　　　告　己○○
　　選任辯護人　曾泰源
右列被告因詐欺案件，經檢察官提起公訴（八十八年度偵字第一一四三號）及函請併
辦（八十八年度偵字第一二九九號），本院判決如左：
    主  文
己○○連續意圖為自己不法之所有，以詐術使人將本人之物交付，處有期徒刑壹年拾
月。
    事  實
一、己○○明知自己於民國（下同）八十三年間，因向友人借款再轉借他人，被倒債
    約新台幣（下同）二百萬元，而上開二百萬元借款，每月須支付三分利息，即每
    年須支付利息共七十二萬元，致其於八十四年間已因之週轉不靈，且陷於無支付
    能力狀態，竟基於意圖為自己不法所有之概括犯意，自八十四年間起至八十七年
    十月間止，在花蓮縣市，向壬○○、辛○○、甲○○、高文賢等人，佯稱將借款
    轉借廠商作為工程押標金、保固金之用，以賺取利差、土地過戶需繳納土地增值
    稅、廠商借款付員工薪水等理由借款，並交付支票為擔保，致壬○○等人陷於錯
    誤，而交付借款予己○○（借款時間、理由、詐得金額，詳如附表所示），己○○實則將所借之款項用以投資股票、支付高額之借款利息。嗣於八十七年底，己○○因投資股票虧損嚴重、借款累積過多，致每月需給付利息已高達約一百萬元
    ，再也無法以債養債，繼續支付利息予壬○○等人，壬○○等人始知受騙。
二、案經庚○○告發暨壬○○、辛○○、甲○○訴由台灣花蓮地方法院檢察署檢察官
    偵查起訴及函請併辦。
    理  由
一、訊據被告己○○雖坦承有向壬○○、辛○○、甲○○及高文賢借款之事實，惟否
    認有詐欺之犯行，辯稱：其剛開始借款，是說需要工程押標金，借到後面幾年，
    均不用理由，因告訴人等均很信用其，其確實有土地要過戶，需繳納土地增值稅
    ，後因土地繼承、分割有問題，而沒辦成，其即週轉不靈云云。經查：
    (一)右揭犯罪事實，業據告訴人壬○○、辛○○、甲○○及告發人庚○○於偵查及
      本院審理中指訴綦詳，並有支票影本三張、本票影本四張附卷可稽。
    (二)被告於偵查中業已供稱：其於八十三年間，因轉借他人借款，被倒帳約二百萬
      元，被告須支付利息每月三分，一年利息即高達七十餘萬元，被告乃另向告訴
      人辛○○、甲○○借款，以支付利息之支出，致無法還款等情，並有支付命令
      三張及本票准予強制執行之民事裁定一張在卷可參。又依據被告所提出支付予
      告訴人等利息之表格，其於八十三年間，共向告訴人壬○○借款三百四十萬元
      ，支付利息共九十三萬六千元；於八十四年間，向告訴人壬○○之借款總額高
      達四百三十五萬元，共支付利息一百五十六萬六千元（見被告八十九年六月一
      日陳報狀）。再參諸卷附被告與其先生丙○○八十三年及八十四年綜合所得稅
      申報書之記載，被告與其先生八十三年綜合所得總額為七十八萬五千二百零四
      元、八十四年綜合所得總額為九十萬零九百八十四元，而被告又有二位子女需
      撫養，足見其於八十三年間遭人倒債，又須支付九十三萬餘元之利息，致其於
      八十四年間即已週轉不靈，故其向告訴人壬○○之舉債金額又上漲近一百萬元
      ；並於八十四年十二月十二日又向告訴人甲○○借款二百萬元（詳見如下）。
      是以，被告所辯，於八十七年間始週轉不靈云云，不足採信。
    (三)又被告雖辯稱：其借款不需理由云云。但告訴人壬○○指稱：其每次借被告錢
      ，均會問借款理由，被告都稱是押標金或保固金，被告也有玩短期股票，該借
      款均有還，另於八十七年七月二十九日，以土地過戶為由，向其母親周金枝借
      款一百五十萬元，其餘借款均透過其借錢；告訴人辛○○亦指稱：被告稱因要
      買房子需要錢，希望其借錢給她放在押標金裡面，而自八十六年一月間起，陸
      續向其借款，到八十七年八月間本金已達三百二十萬元，後稱其先生有一筆祖
      先留下的土地，過戶需繳土地增值稅一百多萬元，被告一直求其幫忙，並說土
      地如過戶，馬上將土地抵押貸款，將錢歸還，其乃向友人借款七十萬元給被告
      ，八十七年十月，被告又以工程需要工程款（鋁門窗），向其借了三十萬元；
      告訴人甲○○復指稱：八十四年十二月十二日，被告以工程款需要押標金二百
      萬元，向其借錢，一年後還一百萬元，又陸續以工程款未下來，需週轉為由，
      陸續借款，借款金額又變成二百萬元，被告又於八十七年一月十六日，以老闆
      沒錢發薪水，要借七十萬元，其便向朋友借五十萬元給被告等語。而被告亦稱
      ：其於八十六年間曾用先生名義購買房屋，且公公有一筆土地登記在親戚名下
      ，公公要過戶回來，並有直接向告訴人壬○○母親借錢，之前以股票為理由跟
      告訴人壬○○所借之款項均有歸還等語。足見被告向告訴人等借錢，確實需要
      理由。
    (四)再被告以廠商需工程押標金、保固金、需資金付員工薪水等理由向告訴人等借
      款等情，已詳述如前。被告供稱：因其任職億豐營造股份有限公司，下包向公
      司借牌標工程，都是由其代表下包標工程，再借押金給下包，因其愛面子，而
      借錢給下包，且都沒有賺利息，其於八十六年以後所借的錢，就未用在工程款
      上，均係個人借款，且因時間久遠，不記得下包廠商之相關資料云云。被告並
      僅聲請傳喚證人周鐵雄，以證明其曾借錢給廠商作為押標金之用，而證人周鐵
      雄則證稱：其曾在八十三年底、八十四年初，向被告借工程週轉金，不是押標
      金，借款期間在一星期內者，不用付利息，借款時間較長者，付被告一分半利
      息，其不記得借幾次，最多借到一、二百萬元，其於八十四年七月前已將借款
      還清，僅其中一筆借給李元傑一百萬元部分，拖到八十四年底才還清，其在八
      十四年初之後，就沒再向被告借錢了等語。則依據周鐵雄之證詞，並無法證明
      被告在八十四年初之後，有無將借款轉借廠商作為押標金、保固金或支付員工
      薪水之用。況被告供稱：其借予下包的錢，下包均有歸還。則被告如真將向告
      訴人等所借之錢借予下包，焉可能無法將錢歸還告訴人等。再者，被告於本院
      審理中尚提出其於八十四年至八十七年間支付利息予告訴人等之資料，此有支
      票存根九十二張、匯款執據六張、匯款回條聯一張、存款憑條五張附卷可稽。
      且告發人庚○○於偵查中並陳稱：被告當初借款時係簽發支票，現已歸還被告
      等語。復觀諸告訴人所提出被告借款之證據，均為被告於八十八年一月十日所
      簽發之本票（見偵卷第一百二十一頁），足見被告已就歷年來向告訴人等借款
      之金額為總結，並將當初所交付之支票收回，另行簽發本票予告訴人等。由被
      告在借款為總結之後，尚就其自八十四年至八十七年間，支付予告訴人等利息
      之資料留存，以為憑證，可見被告就金錢之借貸往來均甚為細心，並會將資料
      留存，但其卻無法提供其自八十四年至八十七年間借押標金、保固金、薪資予
      其他廠商之廠商名稱、住址等資料供本院查證，足徵其自八十四年初之後，應
      無再借款予廠商，其卻仍以此為由，向告訴人等借款，其有詐欺之犯行，應堪
      認定。
    (五)又被告於八十七年四月間，透過許文清夫婦，以公公土地過戶需繳納土地增值
      稅為由，向高文賢借款三百二十萬元，月息二分半，先預扣利息四十八萬元，
      實際交付二百七十二萬元予被告夫婦，由被告簽發半年到期，面額三百二十萬
      元之本票一張，並由被告先生丙○○背書為擔保，迨八十七年十月二十九日本
      票到期，被告夫婦稱辦過戶手續延誤，要求續借半年，並由被告重新簽發本票
      ，再由丙○○背書等情，業據證人許文清於另案偵查中證述綦詳，並有存證信
      函二份在卷可參（見八十八年度偵續字第二０號卷）。而證人戊○○證稱：花
      蓮市○○段二五四二號土地本為乙○○所有，後經法院拍賣，乙○○請其去購
      買，所以登記在其名下，七十幾年時，乙○○有還錢，並因其於七十八年間得
      癌症，有通知乙○○，要將土地過戶給乙○○，但因土地增值稅太高，乙○○
      無法繳納，故未過戶；證人乙○○亦證稱：在八十七年農曆過年時，其兒子丙○○及媳婦來過年，丙○○跟其商量要將土地過戶給丙○○，其有同意，丙○○並稱土地增值稅他們自行為處理，過了幾個月，其得知丙○○就土地增值稅
      之金額要跟別人借款，因其聽說土地增值稅需三百多萬元，認為利息會太高，
      其不願意辦過戶等語。足見被告公公確實有一筆土地要過戶給被告先生，且因
      土地增值稅過高，而需向他人借款無訛。惟證人張素珍證稱：其係丁○○代書
      事務所職員，於八十七年初，被告稱公公有一塊土地登記在朋友名下，想過戶
      給被告先生，其幫她領土地謄本，計算土地增值稅很高，故建議如依自用土地
      增值稅會省很多錢，但需土地登記名義人同意，因自用土地增值稅一生只有一
      次，如土地登記名義人用了，以後就不能再用，一般土地增值稅稅率為百分之
      六十，而自用土地增值稅稅率僅百分之十，被告稱要回去問公公及土地登記名
      義人，直到八十七年八月，被告始拿印章及權狀等資料委請其依自用土地增值
      稅辦過戶，其調土地謄本，發現土地上有三棟房子，其中二棟非土地所有權人
      的（一棟已不見，但資料還在，需辦滅失；另一棟登記在被告公公的父親名下
      ），另一棟則為土地所有權人的，如適用自用土地增值稅，土地上之房屋必須
      是土地所有權人、配偶或直系親屬始可適用，故不是登記土地所有權人之房屋
      ，要辦過戶給土地所有權人，才能適用自用土地增值稅，而被告公公的父親已
      去世，要辦繼承才能過戶，但被告說其中一位繼承人即被告先生的姑姑在日據
      時代已去世，找不到相關戶籍資料，其乃向被告建議可先辦土地分割，將屬於
      土地所有權人之房屋所在土地適用自用土地增值稅稅率，另一棟登記在被告公
      公名下的房屋所在土地，則適用一般土地增值稅，其將土地分割資料送件後，
      並與測量人員到現場測量時，才發現登記在土地所有權人名下之房屋是日式連
      棟房子，有三個門牌，並出租他人，而出租他人不符自用要件，必須要土地所
      有權人的家人在三個門牌上設籍，其打電話聯絡被告公公說明情形，被告公公
      認為很麻煩，隔了幾天，就到公司拿印章說不要辦了，其打電話聯絡被告，被
      告說沒關係，印章就給被告公公拿回去，過了幾天，被告就來公司拿權狀，其
      記得當時計算如依一般土地增值稅計算需繳土地增值稅六、七百萬元，依自用
      稅率計算約一百多萬，但詳細金額不是很確定，而在被告委託其辦理土地過戶
      期間，被告先生從來沒有跟其接觸過等語，並有案件進行單一張、建築改良物
      登記簿三張、花蓮市○○段二五四二、二五四二之一號土地登記謄本二份及土
      地增值稅計算公式表一張附卷可稽。依張素珍之證詞及案件進行單之記載，被
      告係於八十七年八月十四日始委託丁○○代書事務所辦理土地過戶事宜，則其
      何須於八十七年四月間，即向高文賢借款？且被告於另案偵查中亦稱：其一個
      月需付一百多萬元之利息，所借的錢用來支付利息等語（見八十八年偵續字第
      二十號卷第七十七頁），足見被告係以需土地增值稅為藉口，實則因無錢支付
      利息，而向高文賢詐得借款。再花蓮市○○段二五四二、二五四二之一號土地
      於八十七年間之公告土地現值為每平方公尺一萬五千元，此有花蓮縣花蓮地政
      事務所九十一年二月十八日花第所價字第０九一０００二二八一０號函一紙附
      卷可稽，則依證人張素珍所列出之計算公式，該筆土地過戶需繳納之全部土地
      增值稅為一百十三萬零四百十二元【計算公式如下：『（00000－00．
      ５）×０．１－（６６．５×０．３）』×３００＋『（00000－00．
      ５）×０．６－（６６．５×０．３）』×７７＝４４２０２０＋６８８３９
      １．５５＝0000000．５５。因自用土地增值稅在都市土地最高面積僅
      可用三百平方公尺，超過部分則適用一般土地增值稅；因被告係於八十七年七
      月底向告訴人壬○○之母借款，故當時不知該筆土地上房屋因部分非土地所有
      權人所有，有辦分割等問題，因此以無該等問題為前提，來計算所需之土地增
      值稅總額】。是被告於八十七年七月二十九日以土地過戶需繳土地增值稅為由
      ，向告訴人壬○○之母借款一百五十萬元，雖不構成詐欺，但其既已借得足夠
      之金額後，再以同一理由，向告訴人辛○○借款七十萬元，以供其支付借款利
      息之用的部分，即構成詐欺。
    (六)至被告先生丙○○雖於被告所簽發，交付予許文清夫婦之本票上背書，與被告
      共同向高文賢借款，惟丙○○於偵查中陳稱：不知被告向告訴人等借款情形，
      告訴人壬○○、辛○○及甲○○於偵查中亦陳稱：均係被告開口借錢，丙○○
      沒有出面。則丙○○就被告借款狀況，應不知悉。而丙○○係將土地過戶事宜
      交由被告找代書處理等情，亦據丙○○陳述在卷；證人張素珍亦稱：被告先生
      在其辦理土地過戶期間，均未跟其接觸過等語，足見丙○○亦不知被告係以需
      繳土地過戶之土地增值稅為藉口，在詐得高文賢之借款後，將借款用以支付利
      息，故難以共同詐欺罪責相繩。
    (七)綜上所述，被告所辯，顯不可採。本件事證明確，被告犯行堪予認定。
二、核被告所為，係犯刑法第三百三十九條第一項之詐欺取財罪。被告就附表編號四
    之犯行，係利用不知情之許文清夫婦向高文賢詐得借款，為間接正犯。被告多次
    詐欺犯行，時間緊接，所犯係犯罪構成要件相同之罪，顯係基於概括犯意為之，
    應依連續犯之規定論以一罪，並加重其刑。檢察官雖漏未論及附表編號四之犯行
    ，惟因與已起訴部分有連續犯之裁判上一罪關係，為起訴效力所及，本院自應併
    予審究。而檢察官函請併辦被告詐欺甲○○部分，業經檢察官起訴，本院亦應加
    以審究。爰審酌被告犯罪之動機、手段、所詐得之金額高達三千萬元左右、事後
    有支付利息予告訴人等，並於告訴人等知悉其行騙後，將房屋、汽車出售，償還
    部分款項，亦陸續有歸還告訴人些許借款，惟仍有大部分借額尚未清償等情，業
    據告訴人等及被告陳述在卷，並有告訴人等收款收據、匯款執據、花蓮縣議會紀
    錄用紙、存入憑條等附卷可參，及犯後否認犯行等一切情狀，量處如主文所示之
    刑。
三、公訴意旨另以：被告己○○意圖為自己不法之所有，明知其已無償債能力，仍極
    度擴張信用，於民國八十年起至八十七年十一月止，佯以借款買房屋或需押金及
    許以利息為由，先後向庚○○、壬○○陸續調借四百九十萬元（其他一千零十萬
    元部分，認為構成詐欺，已詳述如前），因認被告此部份所為，亦涉犯刑法第三
    百三十九條第一項詐欺取財罪嫌云云。訊據被告雖坦承向壬○○借款之金額共一
    千五百萬元，但否認有詐欺犯行。經查被告係自八十四年起，始因支付被人倒債
    之利息，而週轉不靈等情，已詳述如前。足見被告詐欺之始點，應為八十四年起
    。而告發人庚○○陳稱：被告借錢均需透過壬○○，其併跟被告講要透過壬○○
    始能借錢；告訴人壬○○亦稱：被告係透過其向母親及姐夫庚○○借錢，被告借
    錢均要先通知其等語，足見庚○○僅係資金之提供者，被告詐騙之對象乃為壬○○，非庚○○。又告訴人壬○○陳稱：被告共向其借款一千五百萬元，其中包括
    其本人部分三十萬元、庚○○部分一百三十萬元、其母部分一千三百四十萬元，
    因被告借錢太頻繁，無法記得被告借錢之時間及地點，且其母親之存摺簿已丟了
    ，所以無法記載被告借錢之時間、金額等語。又依據卷附被告所提之支付壬○○
    利息表格，可知被告於八十三年間向壬○○借款總額為三百四十萬元，該時期，
    被告既尚未週轉不靈，則三百四十萬元之借款部分，則不能認為係詐欺所得；又
    被告於八十七年七月二十九日，曾以土地過戶需繳納土地增值稅為由，直接向壬○○之母周金枝借款一百五十萬元，被告當時確實需一百餘萬元借款已繳納土地
    增值稅，亦詳述如前，則被告以該理由借款，則亦難認為詐欺（檢察官將被告向
    周金枝借款部分，亦列入被告向壬○○借款之內）。此外，復查無其他積極證據
    足證被告涉有此部份犯行，惟因檢察官認此部份與前揭有罪部分，有連續犯之裁
    判上一罪關係，爰不另為無罪之諭知。
據上論斷，應依刑事訴訟法第二百九十九條第一項前段，刑法第五十六條、第三百三
十九條第一項，罰金罰鍰提高標準條例第一條前段，判決如主文。
本案經檢察官薛智友到庭執行職務
中      華      民      國    九十一    年      五      月     十五     日
                              臺灣花蓮地方法院刑事庭
                                  法  官  李  世  華
右正本證明與原本無異。
如對本判決不服，應於送達後十日內，向本院提出上訴狀。（應抄附繕本）告訴人或
被害人如對於本判決不服者，應具備理由請求檢察官上訴，其上訴期間之計算係以檢
察官收受判決正本之日期為準。
                                  法院書記官
中      華      民      國    九十一    年      五      月    二十七    日
附錄論罪科刑法條：
刑法第三百三十九條：
意圖為自己或第三人不法之所有，以詐術使人將本人或第三人之物交付者，處五年以
下有期徒刑、拘役或科或併科一千元以下罰金。
以前項方法得財產上不法之利益或使第三人得之者亦同。
前二項之未遂犯罰之。
附表
┌──┬─────┬───────┬─────────┬───────────┐
│編號│犯罪時間  │被害人        │借款理由、金額    │附註                  │
├──┼─────┼───────┼─────────┼───────────┤
│一  │八十四年起│壬○○        │佯稱需工程押標金、│被告均係向壬○○借款，│
│    │至八十七年│              │保固金，共詐得一千│壬○○再找庚○○及母親│
│    │八月前某日│              │零十萬元。        │周金枝提供資金，故詐欺│
│    │          │              │                  │罪之直接被害人為壬○○│
│    │          │              │                  │。                    │
├──┼─────┼───────┼─────────┼───────────┤
│二  │八十六年一│辛○○        │佯稱需工程押標金、│工程押標金部分詐得三百│
│    │月起至八十│              │土地增值稅、鋁門窗│二十萬元、土地增值稅部│
│    │七年十月某│              │工程款，共詐得四百│分詐得七十萬元、鋁門窗│
│    │日止      │              │二十萬元。        │工程款部分詐得三十萬元│
├──┼─────┼───────┼─────────┼───────────┤
│三  │八十四年十│甲○○        │佯稱需工程押標金共│                      │
│    │二月十二日│              │詐得二百萬元及佯稱│                      │
│    │起至八十七│              │老闆沒錢發薪水，詐│                      │
│    │年一月十六│              │得五十萬元。      │                      │
│    │日止      │              │                  │                      │
├──┼─────┼───────┼─────────┼───────────┤
│四  │八十七年四│高文賢        │利用不知情之許文清│被告先生將土地過戶一事│
│    │月間某日  │              │夫婦，佯稱土地過戶│交由被告辦理，且因不知│
│    │          │              │需繳土地增值稅，而│被告在外舉債甚多，故雖│
│    │          │              │向高文賢詐得二百七│在被告簽發之本票上背書│
│    │          │              │十二萬元（借款金額│，但因不知被告將所借款│
│    │          │              │三百二十萬元，但預│項支付利息，而不構成共│
│    │          │              │扣利息四十八萬元）│同詐欺。              │
└──┴─────┴───────┴─────────┴───────────┘
